【裁判字號】    98,簡,440
【裁判日期】    990126
【裁判案由】    勞保
【裁判全文】
臺北高等行政法院判決
                                       98年度簡字第440號
原      告  甲○○
被      告  勞工保險局
代  表  人  乙○○（總經理）住.
訴訟代理人  丁○○
            丙○○
上列當事人間勞保事件，原告不服行政院勞工委員會中華民國98
年4 月8 日勞訴字第0980002144號訴願決定，提起行政訴訟，本
院判決如下：
    主  文
原告之訴駁回。
訴訟費用由原告負擔。
    事實及理由
一、程序事項：
(一)本件原適用通常訴訟程序，惟因司法院令行政訴訟法第229
    條第1 項所定適用簡易程序之數額增至20萬元，本件訴訟標
    的金額合於司法院令所定金額以內，爰改以簡易訴訟程序審
    理。
(二)本件被告代表人於訴訟繫屬中由蔡吉安變更為羅五湖，現為
    乙○○，並已具狀聲明承受訴訟。
二、事實概要：
    緣高雄市汽車服務業職業工會被保險人周育鋒（下稱周君）
    於民國（下同）97年3 月27日因「中樞衰竭、自發性蜘蛛膜
    下腔出血及腦室內出血、疑似動脈瘤破裂」死亡，原告（即
    周君之父親）檢據申請其本人職業病死亡給付。經被告審查
    ，以周君發病與工作並無相當因果關係，不得視為職業病死
    亡，屬普通疾病死亡，以97年7 月24日保給命字第09760513
    670 號函（下稱原處分）核定原告所請死亡給付應依勞工保
    險條例（下稱勞保條例）第63條規定，按周君死亡當月起前
    6 個月之平均月投保薪資新台幣（下同）18,300元計算，發
    給普通疾病死亡給付之30個月遺屬津貼及5 個月喪葬津貼計
    640,500 元。原告不服，向勞工保險監理委員會（下稱監理
    會）申請審議，經該會以97年12月12日97保監審字第3619號
    審定書審定申請審議駁回後，提起訴願，亦遭駁回，遂向本
    院提起行政訴訟。
三、本件原告主張：
(一)被告若要以職業病醫師見解否定被保險人周君職業病死亡，
    理應舉證其有過類似病症就醫資料，不該輕率以未親自診療
    之職業病醫師見解「自發性蜘蛛膜下腔出血通常屬於本身疾
    病」即核定原告所申請為普通疾病而非職業病。周君生前不
    曾有過類似就診紀錄，長期從事流動洗車工作，因近年經濟
    危機嚴重影響到洗車工作收入。
(二)職業病醫生未看過診亦無法感同身受，何以敢斷定其心理或
    生理並無承受極大壓力。依國軍高雄總醫院97年12月26日診
    斷證明書上記載周君93年3 月2 日住院，及「據病患描述本
    身因工作過累造成此症狀」，可證心理、生理都承受極大壓
    力。周君入住802 醫院曾自費拍血管攝影，並無動脈瘤，被
    告及監理會特約專科醫師豈可據其醫理見解認定周君為「自
    發性蜘蛛膜下腔出血及腦室內出血，疑似動脈瘤破裂，與工
    作並無因果關係，不得視為職業病」等情。並聲明求為判決
    撤銷訴願決定及原處分，並依法給付職業病死亡給付。
四、被告則以：
(一)本件被告原處分作成於97年7 月24日，故適用當時（92年1
    月29日修正公布）施行之勞保條例（以下皆同）。按「被保
    險人死亡時，按其平均月投保薪資，給與喪葬津貼5 個月。
    遺有配偶、子女及父母、祖父母或專受其扶養之孫子女及兄
    弟、姊妹者，並給與遺屬津貼；其支給標準，依左列規定：
    ……3 、參加保險年資合計已滿2 年者，按被保險人平均月
    投保薪資，1 次發給30個月遺屬津貼。」「被保險人因職業
    傷害或罹患職業病而致死亡者，不論其保險年資，除按其平
    均月投保薪資，1 次發給喪葬津貼5 個月外，遺有配偶、子
    女及父母、祖父母或專受其扶養之孫子女及兄弟、姊妹者，
    並給予遺屬津貼40個月。」「受領前2 條所定遺屬津貼之順
    序如左：1 、配偶及子女。2 、父母。3 、祖父母。4 、孫
    子女。5 、兄弟、姊妹。」勞保條例第63條、第64條及第65
    條定有明文。次按「本準則依勞工保險條例（以下簡稱本條
    例）第34條第2 項規定訂定之。」「被保險人因執行職務而
    致傷病之審查，除法令另有規定外，依本準則辦理。」「被
    保險人於作業中，於工作當場促發疾病，而該項疾病之促發
    與作業有相當因果關係者，視為職業病。」為勞工保險被保
    險人因執行職務而致傷病審查準則（下稱審查準則）第1 條
    、第2 條及第21條所明定。
(二)被告派員訪查周君工作情形及健康狀況，並調取其健保就醫
    紀錄及其於國軍高雄總醫院（原為國軍第802 總醫院）就診
    病歷，將全案資料送請職業醫學科專科醫師審查提供之醫理
    見解：「1 、所患為自發性蜘蛛膜下腔出血，成因可能是動
    脈瘤破裂。2 、其發病前並未有過度之工作時間負荷等因素
    。綜上，本案難以認定為工作相關。」被告始據以核定原告
    所請應依普通疾病死亡給付辦理。原告不服，向監理會申請
    審議，該會亦據專科醫師審查意見略以：「1 、自發性蜘蛛
    膜下腔出血，疑似動脈瘤破裂，通常是自身疾病。2 、發病
    前並無客觀明確之事實顯示其有超乎尋常之工作壓力。綜合
    上述，不符職業病之申請。」而審定駁回。本件既經被告及
    監理會2 位特約專科醫師審查，均認被保險人所患與其工作
    並無相當因果關係，不得視為職業病，被告依勞保條例第63
    條規定發給原告普通疾病死亡給付，應無不當等語，資為抗
    辯。並聲明求為判決駁回原告之訴。
五、兩造不爭之事實及兩造爭點：
    如事實概要欄所述之事實，業據提出勞工保險死亡給付申請
    書、死亡証明書、戶籍謄本、本人死亡受理編審清單原處分
    為証，為兩造所不爭執，堪信為真，兩造爭點厥為：被保險
    人周君「中樞衰竭、自發性蜘蛛膜下腔出血及腦室內出血、
    疑似動脈瘤破裂」死亡，是否職業所導致？
六、本件應適用之法條與法理：
（一）勞保條例第63條規定：「被保險人死亡時，按其平均月投
      保薪資，給與喪葬津貼5 個月。遺有配偶、子女及父母、
      祖父母或專受其扶養之孫子女及兄弟、姊妹者，並給與遺
      屬津貼；其支給標準，依左列規定：……3 、參加保險年
      資合計已滿2 年者，按被保險人平均月投保薪資，1 次發
      給30個月遺屬津貼。」
（二）勞保條例第64條規定：「被保險人因職業傷害或罹患職業
      病而致死亡者，不論其保險年資，除按其平均月投保薪資
      ，1 次發給喪葬津貼5 個月外，遺有配偶、子女及父母、
      祖父母或專受其扶養之孫子女及兄弟、姊妹者，並給予遺
      屬津貼40個月。」
（三）勞保條例第65條規定：「受領前2 條所定遺屬津貼之順序
      如左：1 、配偶及子女。2 、父母。3 、祖父母。4 、孫
      子女。5 、兄弟、姊妹。」
（四）審查準則第1 條規定：「本準則依勞工保險條例（以下簡
      稱本條例）第34條第2 項規定訂定之。」
（五）審查準則第2 條規定：「被保險人因執行職務而致傷病之
      審查，除法令另有規定外，依本準則辦理。」
（六）審查準則第21條規定：「被保險人於作業中，於工作當場
      促發疾病，而該項疾病之促發與作業有相當因果關係者，
      視為職業病。」
七、被告所聘審查醫師就原告保險事故是否職業災病死亡所為之
    判斷，並無違法情事，應予尊重：
（一）按保險事故是否職業災病導致？常涉及醫理專業領域，非
      被告或監理會之一般承辦人員所能逕予認定。故被告於審
      核保險給付案件時，除以被保險人或受益人檢附之資料、
      診斷書等書面資料予以審核外，如有必要，亦須另外徵詢
      專科醫師意見或實地派員訪查瞭解實情，此觀勞工保險局
      組織條例第11條第2 項規定，被告得視業務需要聘用兼任
      醫師12人至20人，及勞工保險條例第28條、第56條規定保
      險人（即被告）為審核保險給付，得調查有關之文件、得
      另行指定醫院或醫師複檢等規定甚明。
（二）可知關於「被保險人是否職業災病死亡」，因審查核定之
      法定權限在於被告，除非被告審查程序違法，或其審查結
      果與一般正常人認知差異過大，本院均應予以尊重。行政
      院衛生署89年3 月17日衛署醫字第89013119號函稱：「．
      ．．診斷書之內容，係由醫師依病人病情或依該病人之病
      歷據實填載，而非依病人要求內容出具，至於該診斷書所
      載之病情，是否符合殘障給付標準，係由該殘障給付主管
      機關逕依權責認定。」，與前揭意旨相符，被告予以適用
      ，自無不當。
（三）前揭「是否為職業災病死亡」認定職權，涉及專業性、經
      驗性之判斷，基於法院審查能力有限，及司法、行政權分
      立之原則，法院原則上承認行政機關就此等事項之決定，
      有「判斷餘地」。但如行政機關之判斷有恣意濫用及其他
      違法情事，亦應承認法院得例外加以審查，其可資考量之
      情形包括：1 、行政機關所為之判斷，是否出於錯誤之事
      實認定或錯誤之資訊。2 、行政機關之判斷，是否有違一
      般公認之價值判斷標準。3 、行政機關之判斷，是否違反
      法定之正當程序。4 、作成判斷之行政機關，其組織是否
      合法且有判斷之權限。5 、行政機關之判斷，是否出於與
      事物無關之考量，亦即違反不當連結之禁止。6 、行政機
      關之判斷，是否違反相關法治國家應遵守之原理原則，如
      平等原則、公益原則等，仍應由法院審查（釋字第553 號
      解釋理由書、釋字第319 號翁岳生等3 位大法官所提不同
      意見書、並參照學者通說見解）。
（四）原告雖主張依國軍高雄總醫院97年12月26日診斷證明書上
      記載「據病患描述本身因工作過累造成此症狀」，可證周
      君心理、生理都承受極大壓力，其死亡係屬職傷死亡云云
      ，惟查：經被告調取周君健保就診紀錄及病歷等資料，送
      請專科醫師審查意見略以：「1 、所患為自發性蜘蛛膜下
      腔出血，成因可能是動脈瘤破裂。2 、其發病前並未有過
      度之工作時間負荷等因素。綜上，本案難以認定為工作相
      關。」，有醫師審查意見附卷可稽，該判斷程序並非基於
      錯誤之資訊，亦未違反法定正當程序、一般公認之價值判
      斷、不當連結之禁止、平等原則、公益原則，難謂有何違
      法之處，故其專業認定縱與原告見解不同，但何者較為正
      確？乃屬見仁見智之問題。
（五）經送勞工保險監理委員會專科醫師審查，其審查意見亦認
      ：「1 、自發性蜘蛛膜下腔出血，疑似動脈瘤破裂，通常
      是自身疾病。2 、發病前並無客觀明確之事實顯示其有超
      乎尋常之工作壓力。綜合上述，不符職業病之申請。」亦
      有醫師審查意見可憑，該專業判斷本院即應予以尊重，至
      其「妥當性」如何，並非本院審查之範圍，原告主張應以
      其判斷為準，周君係屬職業災病死亡云云，尚不足採。
八、從而，原處分以被保險人周君非因職業災病死亡，依勞保條
    例第63條規定發給原告普通疾病死亡給付，並無違誤，爭議
    審定及訴願決定遞予維持，亦屬正確。原告訴請撤銷，並請
    求補給付職業病死亡給付，為無理由，應予駁回。
九、兩造其餘攻擊防禦方法均與本件判決結果不生影響，故不逐
    一論述，併此敘明。
據上論結，本件原告之訴為無理由，依行政訴訟法第236 條、第
195 第1 項後段、第98條第1 項前段，判決如主文。
中    華    民    國    99    年     1    月   26     日
                    臺北高等行政法院第七庭
                                     法  官  畢乃俊
上為正本係照原本作成。
本件以訴訟事件所涉及之法律見解具有原則性者為限，始得於本
判決送達後20日內向本院提出上訴狀並表明上訴理由，如已於本
判決宣示後送達前提起上訴者，應於判決送達後20日內補具上訴
理由（均按他造人數附繕本），且經最高行政法院許可後方得上
訴。
中    華    民    國    99    年    1    月   26     日
                                     書記官  簡信滇


司法院資訊處製作；財團法人民間司法改革基金會備份。
